ACORDAO-COMPLETO-2484421

ACÓRDÃO 18806/2021 ATA 40/2021 - SEGUNDA CÂMARA

VISTA, relatada e discutida esta tomada de contas especial instaurada pelo Ministério do Turismo em desfavor da Fundação Belo Horizonte Turismo e Eventos e do seu ex-presidente, Roberto Sá de Noronha Filho, em razão de não comprovação da regular aplicação dos recursos repassados pela União por meio do Convênio 01845/2009, firmado entre aquele ministério e aquela fundação, e que tinha por objeto o evento descrito como "Eu Amo BH Radicalmente"
ACORDAM os ministros do Tribunal de Contas da União, reunidos em sessão da 2ª Câmara, diante das razões expostas pelo Relator, em:
9.1. considerar revel, para todos os efeitos, o Sr. Roberto Sá de Noronha Filho, dando-se prosseguimento ao processo, com fulcro no art. 12, § 3º, da Lei 8.443/1992;
9.2. julgar irregulares, nos termos dos arts. 1º, inciso I, 16, inciso III, alíneas "b" e "c", da Lei 8.443/1992, c/c os arts. 19 e 23, inciso III, da mesma Lei, as contas de Roberto Sá de Noronha Filho e Fundação Belo Horizonte Turismo e Eventos condenando-os solidariamente ao pagamento da importância a seguir especificada, atualizada monetariamente e acrescida dos juros de mora, calculadas a partir da data discriminada até a data da efetiva quitação do débito, fixando-lhes o prazo de quinze dias, para que comprovem, perante o Tribunal, o recolhimento da referida quantia aos cofres do Tesouro Nacional, nos termos do art. 23, inciso III, alínea "a", da citada lei, c/c o art. 214, inciso III, alínea "a", do Regimento Interno do TCU. 
	Data de ocorrência
	Valor histórico (R$) 
	Identificador da parcela

	5/3/2010
	300.000,00
	D

9.3. aplicar ao Sr. Roberto Sá de Noronha Filho e à Fundação Belo Horizonte Turismo e Eventos, individualmente, a multa prevista no art. 57 da Lei 8.443/1992 c/c o art. 267 do Regimento Interno do TCU, no valor de R$ 30.000,00 (trinta mil reais) , fixando-lhes o prazo de quinze dias, a contar da notificação, para que comprovem, perante o Tribunal (art. 214, III, alínea "a", do Regimento Interno do TCU) , o recolhimento da dívida aos cofres do Tesouro Nacional, atualizada monetariamente desde a data deste acórdão até a do efetivo recolhimento, se paga após o vencimento, na forma da legislação em vigor;
9.4. autorizar, desde logo, a cobrança judicial da dívida, caso não atendida a notificação, na forma do disposto no art. 28, inciso II, da Lei 8.443/1992;
9.5.  autorizar, desde logo, se requerido, com fundamento no art. 26 da Lei 8.443/1992, c/c o art. 217, §§ 1º e 2º, do Regimento Interno, o parcelamento da dívida em até 36 parcelas, incidindo, sobre cada parcela, corrigida monetariamente, os correspondentes acréscimos legais, fixando-lhes o prazo de quinze dias, a contar do recebimento das notificações, para comprovarem, perante o Tribunal, o recolhimento da primeira parcela, e de trinta dias, a contar da parcela anterior, para comprovarem o recolhimento das demais parcelas, devendo incidir, sobre cada valor mensal, atualizado monetariamente, os juros de mora devidos, no caso do débito, na forma prevista na legislação em vigor, alertando aos responsável de que a falta de comprovação do recolhimento de qualquer parcela importará o vencimento antecipado do saldo devedor, nos termos do § 2º do art. 217 do Regimento Interno deste Tribunal; 
9.6. alertar aos responsáveis de que a falta de comprovação do recolhimento de qualquer parcela importará o vencimento antecipado do saldo devedor, nos termos do § 2º do art. 217 do Regimento Interno deste Tribunal; 
9.7. enviar cópia deste Acórdão, bem como do relatório e do voto que o fundamentam, à Procuradoria da República no Estado de Minas Gerais, nos termos do § 3º do art. 16 da Lei 8.443/1992 c/c o § 7º do art. 209 do Regimento Interno do TCU, para adoção das medidas cabíveis;
9.8. enviar cópia deste Acórdão ao Ministério do Turismo para ciência;
9.9. informar à Procuradoria da República no Estado de Minas Gerais, ao Ministério do Turismo e aos responsáveis que a presente deliberação, acompanhada do Relatório e do Voto que a fundamentam, está disponível para a consulta no endereço www.tcu.gov.br/acordaos, além de esclarecer que, caso requerido, o TCU poderá fornecer sem custos as correspondentes cópias, de forma impressa;
9.10. informar à Procuradoria da República no Estado de Minas Gerais que, nos termos do parágrafo único do art. 62 da Resolução TCU nº 259/2014, os procuradores e membros do Ministério Público credenciados nesta Corte podem acessar os presentes autos de forma eletrônica e automática, ressalvados apenas os casos de eventuais peças classificadas como sigilosas, as quais requerem solicitação formal.

Tomada de contas especial instaurada pelo Ministério do Turismo em desfavor de Fundação Belo Horizonte Turismo e Eventos e seu ex-presidente, Roberto Sá de Noronha Filho, em razão de não comprovação da regular aplicação dos recursos repassados pela União realizadas por meio do Convênio 01845/2009, firmado entre aquele ministério e aquela fundação, e que tinha por objeto o evento descrito como "Eu Amo BH Radicalmente".

Segunda Câmara

Ministério do Turismo (05.457.283/0001-19).

3. Interessado/Responsável:
3.1. Interessado: Ministério do Turismo (05.457.283/0001-19).
3.2. Responsáveis: Fundação Belo Horizonte Turismo e Eventos (CNPJ: 02.273.710/0001-10) e Roberto Sá de Noronha Filho (CPF: XXX.563.406-XX).

13.1. Ministros presentes: Bruno Dantas (Presidente), Augusto Nardes (Relator) e Raimundo Carreiro.
13.2. Ministro-Substituto convocado: Marcos Bemquerer Costa.
13.3. Ministro-Substituto presente: André Luís de Carvalho.

AUGUSTO NARDES

Transcrevo a seguir a instrução de mérito elaborada no âmbito da Secretaria de Controle Externo de Tomada de Contas Especial - SecexTCE (peça 80) , acolhida pelo corpo dirigente da unidade técnica (peças 81 e 82) , que contou com a anuência do Ministério Público junto a este Tribunal (peça 83) :
"INTRODUÇÃO
Cuidam os autos de tomada de contas especial instaurada por Ministério do Turismo, em desfavor de Fundação Belo Horizonte Turismo e Eventos (CNPJ: 02.273.710/0001-10) e Roberto Sá de Noronha Filho (CPF: XXX.563.406-XX) , em razão de não comprovação da regular aplicação dos recursos repassados pela União realizadas por meio do Convênio 01845/2009, registro Siafi 727311, (peça 5) firmado entre o Ministério do Turismo e a Fundação Belo Horizonte Turismo e Eventos, e que tinha por objeto o instrumento descrito como "Eu Amo BH Radicalmente".
HISTÓRICO
Em 28/11/2017, com fundamento na IN/TCU 71/2012, alterada pela IN/TCU 76/2016 e DN/TCU 155/2016, o dirigente da instituição Ministério do Turismo autorizou a instauração da tomada de contas especial (peça 43) . O processo foi registrado no sistema e-TCE com o número 797/2018.
O Convênio 01845/2009, registro Siafi 727311, foi firmado no valor de R$ 334.600,00, sendo R$ 300.000,00 à conta do concedente e R$ 34.600,00 referentes à contrapartida do convenente. Teve vigência de 24/12/2009 a 5/5/2010, com prazo para apresentação da prestação de contas em 5/6/2010. Os repasses efetivos da União totalizaram R$ 300.000,00 (peça 9) .
A prestação de contas e complementações enviadas foram analisadas por meio dos documentos constantes nas peças 27 e 36.
O fundamento para a instauração da Tomada de Contas Especial, conforme consignado na matriz de responsabilização elaborada pelo tomador de contas, foi a constatação da seguinte irregularidade: 
Não comprovação da boa e regular aplicação dos recursos recebidos da União, por meio do convênio 727311/2009, celebrado entre o Ministério do Turismo e a Fundação Belo Horizonte Turismo e Eventos.
Os responsáveis arrolados na fase interna foram devidamente comunicados e, diante da ausência de justificativas suficientes para elidir a irregularidade e da não devolução dos recursos, instaurou-se a tomada de contas especial.
No relatório (peça 54) , o tomador de contas concluiu que o prejuízo importaria no valor original de R$ 300.000,00, imputando-se a responsabilidade a Fundação Belo Horizonte Turismo e Eventos, na condição de contratado e Roberto Sá de Noronha Filho, na condição de gestor dos recursos. 
Em 23/8/2019, a Controladoria-Geral da União emitiu o relatório de auditoria (peça 55) , em concordância com o relatório do tomador de contas. O certificado de auditoria e o parecer do dirigente do órgão de controle interno concluíram pela irregularidade das presentes contas (peças 56 e 57) .
Em 12/9/2019, o ministro responsável pela área atestou haver tomado conhecimento das conclusões contidas no relatório e certificado de auditoria, bem como do parecer conclusivo do dirigente do órgão de controle interno, manifestando-se pela irregularidade das contas, e determinou o encaminhamento do processo ao Tribunal de Contas da União (peça 58) .
No âmbito deste Tribunal a Secex/TCE propôs a citação dos responsáveis (peças 62, 63 e 64) , nos seguintes termos:
Débito relacionado ao responsável Fundação Belo Horizonte Turismo e Eventos (CNPJ: 02.273.710/0001-10) , na condição de contratado, em solidariedade com Roberto Sá de Noronha Filho.
Irregularidade 1: não comprovação da execução física do objeto do convênio.
Evidências da irregularidade: documentos técnicos presentes nas peças 27 e 17.
Normas infringidas: Constituição Federal Brasileira, Portaria Interministerial 424/2016, Decreto-Lei 200/1967, Lei 8666/1993, Termo de Convênio, IN 76/2016 (cláusula terceira, item II, alínea a, e cláusula décima terceira, parágrafo segundo, alínea f) .
Cofre credor: Tesouro Nacional.
Valor atualizado do débito (sem juros) em 17/1/2020: R$ 521.040,00
Conduta: não apresentou a declaração de autoridade local atestando a realização do evento; Não apresentou a declaração do convenente acerca da existência ou não de patrocinadores do evento; 	Não apresentou a declaração atestando a realização do evento; Não comprovou a apresentação das bandas/artistas Dom & Juan, Erika Machado, Fernanda Takai e Vander Lee; Não comprovou a contratação de 60 bailarinos; Não comprovou a contratação de equipamentos de iluminação, sonorização, equipamento de projeção, fechamento de área, gerador de energia, serviço de limpeza, locação de palco, contratação de recepcionistas e contratação de seguranças.
Nexo de causalidade: A não apresentação de documentos que comprovassem a execução dos itens previstos no plano de trabalho resultou na presunção de dano ao erário.
Culpabilidade: não há excludentes de ilicitude, de culpabilidade e de punibilidade; é razoável supor que o administrador responsável pela pessoa jurídica tinha consciência da ilicitude de sua conduta; era exigível conduta diversa da praticada, qual seja, comprovar por meio de documentos a efetiva execução de todos os itens previstos no plano de trabalho.
Irregularidade 2: não apresentação de declaração de gratuidade do evento, nem de demonstrativo de utilização, dos montantes arrecadados com a venda de ingressos, no objeto do convênio.
Evidências da irregularidade: documentos técnicos presentes nas peças 27 e 17.
Normas infringidas: Art. 70, parágrafo único, da Constituição Federal de 1988; e art. 93, do Decreto-lei 200, de 25 de fevereiro de 1967; art. 56 da Portaria Interministerial 127/2008; Termo do convênio (cláusula terceira, item II, alíneas a e cc, e cláusula décima terceira, parágrafo segundo, alínea k) .
Cofre credor: Tesouro Nacional.
Valor atualizado do débito (sem juros) em 17/1/2020: R$ 521.040,00
Conduta: não apresentar declaração de gratuidade do evento, nem demonstrativo de utilização, dos montantes arrecadados com a venda de ingressos, no objeto do convênio.
Nexo de causalidade: A ausência de informações sobre a gratuidade do evento ou a venda de ingressos não comprova que não houve sobreposição de pagamentos para os itens previstos no ajuste, resultando em presunção de prejuízo ao erário.
Culpabilidade: não há excludentes de ilicitude, de culpabilidade e de punibilidade; é razoável supor que o administrador responsável pela pessoa jurídica tinha consciência da ilicitude de sua conduta; era exigível conduta diversa da praticada, qual seja, assegurar que os valores arrecadados com a cobrança de ingressos em shows e eventos ou venda de bens e serviços produzidos ou fornecidos no âmbito deste convênio sejam revertidos para a consecução do objeto ou recolhidos à conta do Tesouro Nacional.
Irregularidade 3: ausência de comprovação de que as empresas que não detinham direitos de exclusividade, contratadas irregularmente por inexigibilidade, pagaram o cachê de bandas ou cantores que realizaram o evento.
Evidências da irregularidade: documentos técnicos presentes nas peças 27 e 17.
Normas infringidas: Art. 70, parágrafo único, da Constituição Federal de 1988; art. 93, do Decreto-lei 200, de 25 de fevereiro de 1967; art. 50, §3º, da Portaria Interministerial 127/2008, Acórdão 96/2008-TCU-Plenário, Acórdão 1435/2017-TCU-Plenário.
Cofre credor: Tesouro Nacional.
Valor atualizado do débito (sem juros) em 17/1/2020: R$ 267.293,52
Conduta: não apresentar notas fiscais e recibos (ou outros documentos equivalentes) emitidos em nome das bandas e cantores e assinados por seus representantes legais ou pelos seus empresários exclusivos, sendo essa representação ou exclusividade registrada em cartório.
Nexo de causalidade: A não apresentação de notas fiscais e recibos (ou outros documentos equivalentes) emitidos em nome das bandas e cantores e assinados por seus representantes legais ou pelos seus empresários exclusivos impediu comprovação do nexo causal entre os recursos federais transferidos e os pagamentos efetuados, visto que não se provou que os valores pagos ao intermediário contratado efetivamente foi repassado as banda e artistas que realizaram shows, resultando em presunção de prejuízo ao erário.
Culpabilidade: não há excludentes de ilicitude, de culpabilidade e de punibilidade; é razoável supor que o administrador responsável pela pessoa jurídica tinha consciência da ilicitude de sua conduta; era exigível conduta diversa da praticada, qual seja, assegurar que as bandas e cantores que se apresentaram no evento efetivamente receberam o valor dos pagamentos especificados no plano de trabalho.
Débito quantificado das irregularidades 1 a 3 (peça 60) :
	Data de ocorrência
	Valor histórico (R$) 
	Identificador da parcela

	5/3/2010
	300.000,00
	D

                   Valor atualizado do débito (sem juros) em 17/1/2020: R$ 521.040,00
Cofre credor: Tesouro Nacional.
Débito relacionado ao responsável Roberto Sá de Noronha Filho (CPF: XXX.563.406-XX) , na condição de dirigente, em solidariedade com Fundação Belo Horizonte Turismo e Eventos.
Irregularidade 1: não comprovação da execução física do objeto do convênio.
Evidências da irregularidade: documentos técnicos presentes nas peças 27 e 17.
Normas infringidas: Constituição Federal Brasileira, Portaria Interministerial 424/2016, Decreto-Lei 200/1967, Lei 8666/1993, Termo de Convênio, IN 76/2016 (cláusula terceira, item II, alínea a, e cláusula décima terceira, parágrafo segundo, alínea f) .
Cofre credor: Tesouro Nacional.
Valor atualizado do débito (sem juros) em 17/1/2020: R$ 521.040,00
Conduta: não apresentou a declaração de autoridade local atestando a realização do evento; Não apresentou a declaração do convenente acerca da existência ou não de patrocinadores do evento; Não apresentou a declaração atestando a realização do evento; Não comprovou a apresentação das bandas/artistas Dom & Juan, Erika Machado, Fernanda Takai e Vander Lee; Não comprovou a contratação de 60 bailarinos; Não comprovou a contratação de equipamentos de iluminação, sonorização, equipamento de projeção, fechamento de área, gerador de energia, serviço de limpeza, locação de palco, contratação de recepcionistas e contratação de seguranças.
Nexo de causalidade: A não apresentação de documentos que comprovassem a execução dos itens previstos no plano de trabalho resultou na presunção de dano ao erário.
Culpabilidade: não há excludentes de ilicitude, de culpabilidade e de punibilidade; é razoável supor que o responsável tinha consciência da ilicitude de sua conduta; era exigível conduta diversa da praticada, qual seja, comprovar por meio de documentos a efetiva execução de todos os itens previstos no plano de trabalho.
Irregularidade 2: não apresentação de declaração de gratuidade do evento, nem de demonstrativo de utilização, dos montantes arrecadados com a venda de ingressos, no objeto do convênio.
Evidências da irregularidade: documentos técnicos presentes nas peças 27 e 17.
Normas infringidas: Art. 70, parágrafo único, da Constituição Federal de 1988; e art. 93, do Decreto-lei 200, de 25 de fevereiro de 1967; art. 56 da Portaria Interministerial 127/2008; Termo do convênio (cláusula terceira, item II, alíneas a e cc, e cláusula décima terceira, parágrafo segundo, alínea k) .
Cofre credor: Tesouro Nacional.
Valor atualizado do débito (sem juros) em 17/1/2020: R$ 521.040,00
Conduta: não apresentar declaração de gratuidade do evento, nem demonstrativo de utilização, dos montantes arrecadados com a venda de ingressos, no objeto do convênio.
Nexo de causalidade: A ausência de informações sobre a gratuidade do evento ou a venda de ingressos não comprova que não houve sobreposição de pagamentos para os itens previstos no ajuste, resultando em presunção de prejuízo ao erário.
Culpabilidade: não há excludentes de ilicitude, de culpabilidade e de punibilidade; é razoável supor que o responsável tinha consciência da ilicitude de sua conduta; era exigível conduta diversa da praticada, qual seja, assegurar que os valores arrecadados com a cobrança de ingressos em shows e eventos ou venda de bens e serviços produzidos ou fornecidos no âmbito deste convênio sejam revertidos para a consecução do objeto ou recolhidos à conta do Tesouro Nacional.
Irregularidade 3: ausência de comprovação de que as empresas que não detinham direitos de exclusividade, contratadas irregularmente por inexigibilidade, pagaram o cachê de bandas ou cantores que realizaram o evento.
Evidências da irregularidade: documentos técnicos presentes nas peças 27 e 17.
Normas infringidas: Art. 70, parágrafo único, da Constituição Federal de 1988; art. 93, do Decreto-lei 200, de 25 de fevereiro de 1967; art. 50, §3º, da Portaria Interministerial 127/2008, Acórdão 96/2008-TCU-Plenário, Acórdão 1435/2017-TCU-Plenário.
Cofre credor: Tesouro Nacional.
Valor atualizado do débito (sem juros) em 17/1/2020: R$ 267.293,52
Conduta: não apresentar notas fiscais e recibos (ou outros documentos equivalentes) emitidos em nome das bandas e cantores e assinados por seus representantes legais ou pelos seus empresários exclusivos, sendo essa representação ou exclusividade registrada em cartório.
Nexo de causalidade: A não apresentação de notas fiscais e recibos (ou outros documentos equivalentes) emitidos em nome das bandas e cantores e assinados por seus representantes legais ou pelos seus empresários exclusivos impediu comprovação do nexo causal entre os recursos federais transferidos e os pagamentos efetuados, visto que não se provou que os valores pagos ao intermediário contratado efetivamente foi repassado as banda e artistas que realizaram shows, resultando em presunção de prejuízo ao erário.
Culpabilidade: não há excludentes de ilicitude, de culpabilidade e de punibilidade; é razoável supor que o responsável tinha consciência da ilicitude de sua conduta; era exigível conduta diversa da praticada, qual seja, assegurar que as bandas e cantores que se apresentaram no evento efetivamente receberam o valor dos pagamentos especificados no plano de trabalho.
Débito quantificado das irregularidades 1 a 3 (peça 60) :
	Data de ocorrência
	Valor histórico (R$) 
	Identificador da parcela

	5/3/2010
	300.000,00
	D

                   Valor atualizado do débito (sem juros) em 23/1/2020: R$ 521.040,00
Cofre credor: Tesouro Nacional.
Após o despacho da unidade (peça 64) , de 26/1/2020, por meio dos seguintes expedientes, os responsáveis foram citados:
	Ofício/Edital
	Peça
	Destinatário
	Data de ciência ou motivo de ausência
	Localização Peça

	2585/2020
	68
	Roberto Sá de Noronha Filho
	14/2/2020
	70

	2586/2020
	67
	Fundação Belo Horizonte Turismo e Eventos
	14/2/2020
	69

11.1.	Transcorrido o prazo regimental, o Sr. Roberto Sá de Noronha Filho permaneceu silente, devendo ser considerado revel, nos termos do art. 12, § 3º, da Lei 8.443/1992. Já a Fundação Belo Horizonte Turismo e Eventos, após solicitação e acolhimento de pedido de prorrogação de prazo (peças 72, 73, 74, 75, 76) apresentou alegações de defesa (peça 24) , a seguir analisadas.
EXAME TÉCNICO
Da validade das notificações:
12.	Preliminarmente, cumpre tecer breves considerações sobre a forma como são realizadas as comunicações processuais no TCU. A esse respeito, destacam-se o art. 179, do Regimento Interno do TCU (Resolução 155, de 4/12/2002) e o art. 4º, inciso III, § 1º, da Resolução TCU 170, de 30 de junho de 2004, in verbis:
Art. 179. A citação, a audiência ou a notificação, bem como a comunicação de diligência, farse-ão:
I - mediante ciência da parte, efetivada por servidor designado, por meio eletrônico, fac-símile, telegrama ou qualquer outra forma, desde que fique confirmada inequivocamente a entrega da comunicação ao destinatário;
II - mediante carta registrada, com aviso de recebimento que comprove a entrega no endereço do destinatário;
III - por edital publicado no Diário Oficial da União, quando o seu destinatário não for localizado
 (...) 
Art. 3º As comunicações serão dirigidas ao responsável, ou ao interessado, ou ao dirigente de órgão ou entidade, ou ao representante legal ou ao procurador constituído nos autos, com poderes expressos no mandato para esse fim, por meio de:
I - correio eletrônico, fac-símile ou telegrama;
II - servidor designado;
III - carta registrada, com aviso de recebimento;
IV - edital publicado no Diário Oficial da União, quando o seu destinatário não for localizado, nas hipóteses em que seja necessário o exercício de defesa.
Art. 4º. Consideram-se entregues as comunicações:
I - efetivadas conforme disposto nos incisos I e II do artigo anterior, mediante confirmação da ciência do destinatário;
II - realizadas na forma prevista no inciso III do artigo anterior, com o retorno do aviso de recebimento, entregue comprovadamente no endereço do destinatário;
III - na data de publicação do edital no Diário Oficial da União, quando realizadas na forma prevista no inciso IV do artigo anterior.
§ 1º O endereço do destinatário deverá ser previamente confirmado mediante consulta aos sistemas disponíveis ao Tribunal ou a outros meios de informação, a qual deverá ser juntada ao respectivo processo.
 (...) 
12.1.	Bem se vê, portanto, que a validade da citação via postal não depende de que o aviso de recebimento seja assinado pelo próprio destinatário da comunicação, o que dispensa, no caso em tela, a entrega do AR em "mãos próprias". A exigência da norma é no sentido de o Tribunal verificar se a correspondência foi entregue no endereço correto, residindo aqui a necessidade de certeza inequívoca. 
12.2.	Não é outra a orientação da jurisprudência do TCU, conforme se verifica dos julgados a seguir transcritos:
São válidas as comunicações processuais entregues, mediante carta registrada, no endereço correto do responsável, não havendo necessidade de que o recebimento seja feito por ele próprio (Acórdão 3648/2013-TCU-Segunda Câmara, Relator Min. José Jorge) ;
É prescindível a entrega pessoal das comunicações pelo TCU, razão pela qual não há necessidade de que o aviso de recebimento seja assinado pelo próprio destinatário. Entregandose a correspondência no endereço correto do destinatário, presume-se o recebimento da citação. (Acórdão 1019/2008-TCU-Plenário, Relator Min. Benjamin Zymler) ;
As comunicações do TCU, inclusive as citações, deverão ser realizadas mediante Aviso de Recebimento - AR, via Empresa Brasileira de Correios e Telégrafos, bastando para sua validade que se demonstre que a correspondência foi entregue no endereço correto. (Acórdão 1526/2007-TCU-Plenário, Relator Min. Aroldo Cedraz) .
12.3.	A validade do critério de comunicação processual do TCU foi referendada pelo Supremo Tribunal Federal, nos termos do julgamento do MS-AgR 25.816/DF, por meio do qual se afirmou a desnecessidade da ciência pessoal do interessado, entendendo-se suficiente a comprovação da entrega do "AR" no endereço do destinatário:
Ementa: agravo regimental. Mandado de segurança. Desnecessidade de intimação pessoal das decisões do tribunal de contas da união. art. 179 do regimento interno do TCU. Intimação do ato impugnado por carta registrada, iniciado o prazo do art. 18 da lei nº 1.533/51 da data constante do aviso de recebimento. Decadência reconhecida. Agravo improvido.
O envio de carta registrada com aviso de recebimento está expressamente enumerado entre os meios de comunicação de que dispõe o Tribunal de Contas da União para proceder às suas intimações.
O inciso II do art. 179 do Regimento Interno do TCU é claro ao exigir apenas a comprovação da entrega no endereço do destinatário, bastando o aviso de recebimento simples. 
Da revelia do Sr. Roberto Sá de Noronha Filho
12.4.	No caso vertente, a citação do responsável se deu em endereços provenientes da base de dados da Receita custodiada pelo TCU (peça 65) . A entrega do ofício citatório nesse endereço ficou comprovada (peça 70) .
12.5.		Nos processos do TCU, a revelia não leva à presunção de que seriam verdadeiras todas as imputações levantadas contra os responsáveis, diferentemente do que ocorre no processo civil, em que a revelia do réu opera a presunção da verdade dos fatos narrados pelo autor (Acórdão 1009/2018-TCU-Plenário, Relator Min. Bruno Dantas; 2369/2013 - TCU - Plenário, Relator Min. Benjamin Zymler e 2449/2013 - TCU - Plenário, Relator Min. Benjamin Zymler) . Dessa forma, a avaliação da responsabilidade do agente não pode prescindir da prova existente no processo ou para ele carreada.
12.7.	Ao não apresentar sua defesa, o responsável deixou de produzir prova da regular aplicação dos recursos sob sua responsabilidade, em afronta às normas que impõem aos gestores públicos a obrigação legal de, sempre que demandados pelos órgãos de controle, apresentar os documentos que demonstrem a correta utilização das verbas públicas, a exemplo do contido no art. 93 do Decreto-Lei 200/1967: "Quem quer que utilize dinheiros públicos terá de justificar seu bom e regular emprego na conformidade das leis, regulamentos e normas emanadas das autoridades administrativas competentes." 
12.8.	Mesmo as alegações de defesa não sendo apresentadas, considerando o princípio da verdade real que rege esta Corte, procurou-se buscar, em manifestações do responsável na fase interna desta Tomada de Contas Especial, se havia algum argumento que pudesse ser aproveitado a seu favor, contudo não houve argumentos apresentados na fase interna que elidissem as irregularidades apontadas.
13.	Alegações de defesa da Fundação Belo Horizonte Turismo e Eventos (peças 72, 73, 74, 75, 76) :
13.1.	Quanto à não comprovação da execução física, a defesa informou que contratou a empresa SV Eventos e Congressos e Promoções Ltda. (CNPJ 42.855.841/0001-20) , no valor de R $334.600,00 (no Anexo A - Notas e Recibos estão (i.) NFS-e 2010/12; (ii.) Diversos recibos de pagamentos parciais, no total de R$ 334.600,00) . 
13.2.	Citou que nos anexos estão provas da execução física do Convênio: fotografias do evento, em diversos ângulos e, dentre outros elementos, a presença da logomarca do Ministério do Turismo nos materiais de comunicação. 
13.3.	Alegou que: a) não é razoável imputar débitos por conta da ausência de documentos que não estavam previstos no Convênio 1845/2009, principalmente quando exigidos em formato específico; b) existem relatórios de supervisão que apontam a presença de indícios convergentes de que as ações constantes do plano de trabalho foram executadas;
13.4.	Frisou que: a) foram tiradas mais de 2500 fotografias relacionadas ao evento (no anexo C - Fotos estão algumas dezenas de fotos representativas os quais constituem prova de sua realização) ; a Listagem de contratados está apresenta no anexo D - Contratos e Declarações a lista nominal de pessoas contratadas para atuação no evento.
13.5.	Quanto à não apresentação de declaração de gratuidade do evento, nem de demonstrativo de utilização, dos montantes arrecadados com a venda de ingressos, no objeto do convênio, defendeu que a ausência de declaração de gratuidade só pode ser imputada ao então gestor e responsável pela produção e execução do objeto do Convênio, o Sr. Roberto Sá de Noronha Filho, à época Presidente da Requerida.
13.6.	Quanto à Ausência de comprovação de que as empresas que não detinham direitos de exclusividade, contratadas irregularmente por inexigibilidade, pagaram o cachê de bandas ou cantores que realizaram o evento, citou que a empresa contratada realizou a contratação e pagamento das bandas e artistas os quais se apresentaram no evento, realizado no dia 04/02/2010 no então denominado Chevrolet Hall, tendo no convite (anexo B) referência aos shows: (i.) DJ Cateb (Ricardo Correa da Costa Cateb -CPF XXX.306.016-XX) ; (ii.) Submarino Cor-de-Rosa (Bruno Sales de Azevedo - CPF XXX.863.286-XX) ; (iii.) Tianastácia (Parceria Locação e Filmagem Ltda - CNPJ 08.762.426/0001-94) ; (iv.) Eduardo Costa (EC13 Produções Ltda - EPP - CNPJ 07.694.286/0001-00) .
13.7.	Informou, ainda, que nos anexos A e D estão as notas fiscais e as declarações de exclusividade relacionadas ao mesmo evento.
13.8.	Quanto à declaração da autoridade local atestando a realização do evento, a defesa apresentou fotografia visando comprovar a presença in loco do então Sr. Prefeito Municipal Márcio de Araújo Lacerda (peça 72, p. 5) 
13.9.	Quanto a não comprovação da apresentação das bandas/artistas Dom & Juan, Erika Machado, Fernanda Takai e Vander Lee, a defesa citou que os documentos comprobatórios de todas as contratações estão no anexo D - Contratos e Declarações. Já quanto à não comprovação da contratação de 60 bailarinos e de equipamentos de iluminação, sonorização, equipamento de projeção etc, a defesa relatou que os serviços são comprovados de maneira indireta nas fotografias (anexo C) e nos demais documentos. 
13.10.	Em sequência, a defesa argumentou decadência e prescrição, dado o transcurso de tempo de quase dez anos da realização do evento. Nesse contexto, ressaltou que o ministro responsável pela MTur autorizou a instauração da presente tomada de contas em 28/11/2017, somente em 12/09/2019 atestou ter tomado conhecimento das supostas irregularidades das constas relacionadas ao fato gerador ocorrido em 05/03/2010 e determinou o encaminhamento do processo a esse Tribunal de Contas.
13.11.	Ainda, sobre o tema retro, a defesa citou (peça 72, p. 6 e 8) :
21.) Entendimento STJ. Isso porque dado a caducidade do direito da União em promover atos no sentido de se instaurar a tomada de contas dentro dos 5 anos de prazo previstos no Decreto 20.910/32, entendimento esse já pacificado pelo STJ no julgamento do REsp 1.480.350/RS, não há de se falar em restituição de valores ao erário em função do ilícito civil de descumprimento contratual
 (...) 
22.) Repercussão Geral. O STF entende de maneira análoga a respeito da prescritibilidade do TCU em instaurar a tomada de contas após o prazo quinquenal ao reconhecer a repercussão geral no Tema nº 899, ainda pendente de julgamento de mérito
13.12.	Por fim a defesa requereu (peça 72, p. 9) :
	23.) Diante do exposto, requer o trancamento das contas exigidas nesta TCE Processo 033.940/2019-3, pois iliquidáveis ou prescritas; ou extinga-se esta tomada de contas sem julgamento do mérito pela ausência de pressupostos para constituição válida ou regular do processo, ou com resolução do mérito pela ausência do dano ao Erário e a efetiva prestação do correspondente ao objeto do Convênio MTur 01845/2009. 
Eventualmente, requer que a Requerida não seja declarada solidariamente responsável pelo débito, pois  (i.) há evidências suficientes da efetiva e bem-sucedida execução física do objeto do Convênio MTur 1845/2009, atingindo-se ao interesse público tutelado,  (ii.) as ausências de declarações isoladas e outros documentos pro forma se revelaram formalidades desnecessárias dez anos após a realização do evento, estando prescritas eventuais ações e pretensões de terceiros contra a Requerida e/ou a União, ou desta contra aquela por simples descumprimento contratual; (iii.) não há indícios ou evidências de malversação de recursos públicos, superfaturamento, comentários quanto à qualidade e êxito do evento, dentre outros. 
14.	Análise:
14.1.	Quanto à não comprovação da execução física, observa-se que:
14.1.1.	as fotografias trazidas pela defesa (anexo C, peça 75) não são capazes de comprovar a execução física do evento, pois não há informação sobre a data da apresentação, nem referência as bandas constantes no plano de trabalho (dupla Dom & Juan, cantora Erika Machado; cantora Fernanda Takai e o cantor Vander Lee) ;
14.1.2.	ao contrário do que informou a defesa, no anexo D (peça 76) , não se localizou a listagem de pessoas contratadas para atuação no evento (bailarinos, pessoal da limpeza, recepcionistas e seguranças) ;
14.1.3.	não há previsão normativa para que a fotografia do Prefeito Municipal Márcio de Araújo Lacerda (peça 72, p. 5) seja aceita como substituta da exigência de declaração da autoridade local atestando a realização do evento.
14.1.2.	Desse modo, rejeita-se as alegações de defesa apresentadas quanto a esta questão.  
14.2.	Quanto à não apresentação de declaração de gratuidade do evento, ao contrário do que alegou a defesa a responsabilidade de apresentar tal declaração ou de demonstrativo de utilização, dos montantes arrecadados com a venda de ingressos é não só do então gestor, o Sr. Roberto Sá de Noronha Filho, como da Fundação. 
14.2.1.	Com isso, tendo em vista que a defesa não logrou êxito em dirimir tal irregularidade, pois não comprovou a gratuidade do evento, nem apresentou documentação comprobatória do montante arrecadado com a venda de ingresso, especificando a destinação da verba eventualmente arrecadada ou comprovando seu recolhimento ao Tesouro Nacional, rejeita-se as alegações de defesa apresentadas quanto a esta questão.
14.3.	Quanto à Ausência de comprovação de que as empresas que não detinham direitos de exclusividade, contratadas irregularmente por inexigibilidade, pagaram o cachê de bandas ou cantores que realizaram o evento, rejeita-se as alegações de defesa da responsável, tendo em vista que a seguinte documentação apresentada pela defesa não tem nenhuma relação com as bandas relacionadas no plano de trabalho à peça 52 (Dupla Dom & Juan, Cantora Erika Machado, Cantora Fernanda Takai e Cantor Vander Lee) :
14.3.1.	convite e folheto (anexo B, peça 74) apresentando as bandas (DJ Cateb; Submarino Cor-de-Rosa; Tianastácia e Eduardo Costa) ;
14.3.2.	notas fiscais (peça 73, p. 1, 13 e 15) relativas aos shows (DJ Cateb; Submarino Cor-de-Rosa; Tianastácia e Eduardo Costa) 
14.3.3.	cartas de exclusividade restritas ao evento e contratos: Banda Cálix (peça 76, p. 1) ; DJ Cateb (peça 76, p. 2 e 8-10) ; Banda Maruero (peça 76, p. 3) ; Eduardo Costa (peça 76, p. 11-15) ; Submarino Cor-de-Rosa (peça 76, p. 18-19) ; Tianastácia (peça 76, p. 20-24) ; banda Cia Estadual do Jazz (peça 76, p. 25) ; banda Jazz Festival do Brasil (peça 76, p. 26) .
14.4.	Quanto à prescrição das pretensões punitiva e ressarcitória a cargo do TCU, temos que:
14.4.1.	O Supremo Tribunal Federal - STF, no Recurso Extraordinário - RE 636.886, fixou a tese, com repercussão geral reconhecida, de que "é prescritível a pretensão de ressarcimento ao erário fundada em decisão de Tribunal de Contas" (Tema 899) . Em que pese o questionamento acerca da abrangência da tese ali firmada, no sentido de que se circunscreveria apenas ao processo de execução da condenação imposta pelo TCU (ou seja, inaplicável à pretensão de ressarcimento exercida no processo "conhecimento" da TCE) , verifica-se que o STF, por meio de decisões prolatadas pelas suas duas turmas, tem decidido de forma reiterada que se aplica o prazo prescricional de 5 anos previsto na Lei 9.873/1999 às pretensões sancionatória e ressarcitória a cargo do Tribunal de Contas da União. 
14.4.2.	Seja por aplicação direta ou por analogia, a orientação sufragada é no sentido de que o prazo de 5 anos é compatível com a tese de que a ação e a execução prescrevem no mesmo prazo (Súmula 150 do STF) , bem como com o fato de que a Lei 9.873/1999 - que regulamenta o exercício de ação punitiva pela Administração Pública Federal, direta e indireta - regeria integralmente a prescrição no âmbito do TCU. Quanto a este último aspecto, o Ministro Luís Roberto Barroso, no voto exarado no julgamento do MS 32.201, embora tenha advertido que a atuação do TCU, em sua acepção clássica, não se qualifica como exercício do poder de polícia, ressaltou que a Lei 9.873/1999 assumiria vocação regulatória geral da prescrição do exercício da competência sancionadora da Administração Pública, sendo sua disciplina aplicável a qualquer ação punitiva da Administração Pública Federal, exceto àquelas esferas em que exista regulamentação específica. Ademais, em virtude da autonomia científica do Direito Administrativo, não haveria razão plausível para suprimir a omissão da Lei Orgânica do Tribunal de Contas da União, no tocante ao estabelecimento de um prazo prescricional próprio, valendo-se das normas de direito civil, e não das de direito administrativo.
14.4.3.	Eis algumas ementas que evidenciam o entendimento predominante do STF:
Ementa: AGRAVO REGIMENTAL EM MANDADO DE SEGURANÇA. TOMADA DE CONTAS ESPECIAL. TRIBUNAL DE CONTAS DA UNIÃO. CONDENAÇÃO A RESSARCIMENTO AO ERÁRIO. PRESCRIÇÃO. MARCO INTERRUPTIVO. ART. 2°, II, DA LEI 9.873/1999. ATO INEQUÍVOCO DE APURAÇÃO DO FATO. DISCUSSÃO. DIREITO LÍQUIDO E CERTO. DEMONSTRAÇÃO. INOCORRÊNCIA. SUBSISTÊNCIA DA DECISÃO AGRAVADA. AGRAVO A QUE SE NEGA PROVIMENTO. I - As razões do agravo regimental são inaptas para desconstituir os fundamentos da decisão agravada, que, por isso, se mantêm hígidos. II - Aplicando-se a regulamentação da Lei 9.873/1999 ao caso concreto, observa-se que a pretensão sancionatória do TCU, em relação aos atos praticados pelo impetrante, levando-se em consideração a ocorrência de 5 causas interruptivas da prescrição, não teria sido fulminada pelo decurso do tempo. III - A pretensão do recorrente, fundada na discussão sobre os fatos apontados como marcos interruptivos da prescrição da pretensão punitiva da Administração Pública, refoge aos estreitos limites do mandamus, ante a ausência de liquidez e certeza do direito pleiteado. IV - Agravo regimental a que se nega provimento. MS 36067 ED-AgR. Órgão julgador: Segunda Turma. Relator (a) : Min. RICARDO LEWANDOWSKI. Julgamento: 18/10/2019
Ementa: AGRAVO REGIMENTAL EM RECLAMAÇÃO. TRIBUNAL DE CONTAS DA UNIÃO. TOMADA DE CONTA ESPECIAL. PRESCRIÇÃO DA PRETENSÃO PUNITIVA. RECONHECIDA EM DECISÃO DO SUPREMO TRIBUNAL FEDERAL. PRESCRITIBILIDADE DO RESSARCIMENTO AO ERÁRIO FUNDADA EM DECISÃO DE TRIBUNAL DE CONTAS. AÇÃO DE IMPROBIDADE ADMINISTRATIVA COM PEDIDO DE RESSARCIMENTO JÁ EM CURSO. AGRAVO REGIMENTAL A QUE SE NEGA PROVIMENTO. I - O acórdão do TCU determinou a formação de processo administrativo para avaliarem, efetivamente, a eventual responsabilização do agravado para o ressarcimento do dano ao erário, contrariando, assim, autoridade desta Corte no MS 35.512/DF, uma vez que houve a concessão da segurança para declarar a ocorrência da prescrição da pretensão punitiva do TCU em relação às infrações imputadas a ele, destacando-se que a União poderia perseguir os valores referentes ao ressarcimento dos danos na esfera judicial. II - Agravo regimental a que se nega provimento. (Rcl 39497 AgR. Órgão julgador: Segunda Turma. Relator (a) : Min. RICARDO LEWANDOWSKI. Julgamento: 10/10/2020) 
Ementa: MANDADO DE SEGURANÇA. DIREITO ADMINISTRATIVO. TRIBUNAL DE CONTAS DA UNIÃO. SERVIDOR DA SECRETARIA DE SAÚDE DO ESTADO DO ACRE. FISCALIZAÇÃO OMISSA E DEFICIENTE NA EXECUÇÃO DE DOIS CONVÊNIOS FIRMADOS ENTRE A SECRETARIA ESTADUAL E O MINISTÉRIO DA SAÚDE. APLICAÇÃO DE MULTA. ARTS. 28, II, E 58, II, DA LEI 8.443/1992. ART. 268, II, DO REGIMENTO INTERNO DO TCU. PRESCRIÇÃO DA PRETENSÃO SANCIONATÓRIA. OCORRÊNCIA. APLICAÇÃO DA LEI 9.873/1999. PRECEDENTES DESTE STF. MEDIDA LIMINAR DEFERIDA E RATIFICADA NO EXAME DE MÉRITO. SEGURANÇA CONCEDIDA PARA AFASTAR A MULTA APLICADA. 1. A prescrição da pretensão punitiva do TCU é regulada pela Lei 9.873/1999, descabendo a aplicação do prazo decenal previsto na legislação civil (art. 205 do Código Civil) . Ao revés, incide o prazo quinquenal previsto na Lei 9.873/1999 (MS 32201, Rel. Min. Roberto Barroso, PRIMEIRA TURMA, DJe 7/8/2017; MS 35.512-AgR, Rel. Min. Ricardo Lewandowski, SEGUNDA TURMA, DJe 21/6/2019) . 2. In casu, na linha do parecer apresentado pelo Ministério Público Federal e da decisão liminar de minha lavra, é inequívoca a superação do prazo prescricional quinquenal. Os ilícitos apontados pela Corte de Contas ocorreram em julho de 2006, tendo o processo de auditoria sido instaurado em 9/10/2006. A ordem de citação do responsável para a audiência, por sua vez, ocorreu em 25/6/2007. Entretanto, a decisão condenatória recorrível foi exarada somente em 31/5/2016, data da prolação do Acórdão 3513/2016-TCU-Primeira Câmara. 3. Ex positis, CONCEDO A SEGURANÇA unicamente para afastar a sanção de multa aplicada ao impetrante, nos autos da Tomada de Contas Processo 023.288/2006-0, máxime da ocorrência de prescrição da pretensão punitiva do Tribunal de Contas da União. MS 35940. (Órgão julgador: Primeira Turma. Relator (a) : Min. LUIZ FUX. Julgamento: 16/06/2020) .
14.4.4.	Essa orientação também foi seguida nas seguintes decisões monocráticas: MS 36.127-MC/DF e MS 35.940-MC/DF, Rel. Min. Luiz Fux; MS 35.294, MS 35.539/DF e MS 35.971-TP/DF, Rel. Min. Marco Aurélio; MS 34.256 MC/DF, MS 36.054-MC e MS 36.067-MC/DF, Rel. Min. Ricardo Lewandowski.
14.4.5. 	O Supremo Tribunal Federal tem se pronunciado no sentido de reconhecer não só a aplicação da prescrição quinquenal com fulcro na interpretação da Lei 9.873/1999, mas também a incidência dos marcos interruptivos do prazo prescricional consignados na referida lei, tantas vezes quanto presentes os suportes fáticos (MS 32201, Relator: Min. Roberto Barroso) . 
14.4.6. 	Entendimento que também foi adotado nas seguintes decisões monocráticas: MS 36.054, MS 34.256-MC, MS 35.512 e MS 36.067-MC, todos de relatoria do Min. Ricardo Lewandowski; MS 35.294, MS 35.539 e MS 35.971-TP, todos de relatoria do Min. Marco Aurélio; MS 32.201, Rel. Min. Roberto Barroso, e MS 36.127-MC e MS 35.940-MC, Min. Luiz Fux.
14.4.7.	Em relação ao termo inicial da contagem do prazo prescricional, o "caput" do art. 1º da Lei 9.873/1999 oferece solução que não destoa do modelo adotado pelo TCU no incidente de uniformização de jurisprudência, em que se examinou a prescrição da pretensão punitiva, nos termos do Acórdão 1441/2016-TCU-Plenário (Rel. Min. Benjamin Zymler) , com a adição da particularidade de explicitar o caso de infrações permanentes ou continuadas:
a) Regra geral: "data da prática do ato" (o que equivale a "ocorrência da irregularidade sancionada") ;
b) Regra especial: "no caso de infração permanente ou continuada, do dia em que tiver cessado".
14.4.8.	A Lei 9.873/1999, no art. 2º, estabelece as causas interruptivas da prescrição punitiva, consoante abaixo transcrito, já na redação conferida pela Lei 11.941/2009:
Art. 2º Interrompe-se a prescrição da ação punitiva:
I - pela notificação ou citação do indiciado ou acusado, inclusive por meio de edital;
II - por qualquer ato inequívoco, que importe apuração do fato;
III - pela decisão condenatória recorrível.
IV - por qualquer ato inequívoco que importe em manifestação expressa de tentativa de solução conciliatória no âmbito interno da administração pública federal.
14.4.9.	O quadro a seguir indica alguns eventos processuais, ocorridos no curso de uma TCE (fase interna e externa) - instaurada em razão de irregularidades na aplicação de recursos da União transferidos a entes subnacionais - que poderiam ser enquadrados nas causas de interrupção da prescrição acima apontadas, sem prejuízo, é claro, de outras ocorrências fáticas elegíveis como marco interruptivo, a depender da forma de proceder de cada entidade ou órgão tomador de contas.
	I - pela notificação ou citação do indiciado ou acusado, inclusive por meio de edital;
	 (i) notificação no âmbito do procedimento administrativo de ressarcimento previamente à instauração da TCE;
 (ii) notificação efetuada pelo órgão tomador de contas acerca da instauração da TCE;
 (iii) ato que ordenar a citação efetuada pelo TCU.
*Data da ciência da notificação ou citação pelos responsáveis ou de publicação do edital no DOU.

	II - por qualquer ato inequívoco, que importe apuração do fato;
* procedimento que evidencie a apuração dos fatos irregulares, com o objetivo quantificar o dano e identificar possíveis responsáveis.
	 (i) relatório de sindicância ou PAD;
 (ii) relatório de apuração de irregularidades referente ao processo administrativo prévio à instauração da TCE;
 (iii) relatórios de fiscalização, pareceres, despachos, informações e memorandos relacionados à apuração dos fatos irregulares;
 (iv) relatório do tomador de contas;
 (v) relatório do controle interno; 
 (vi) termo de instauração ou designação de instauração da TCE;
 (vii) autuação da TCE no TCU; entre outras causas.
*Há quem inclua nesse grupo diligências que comprovam providências do responsável sobre as irregularidades investigadas.

	III - pela decisão condenatória recorrível.
	 (i) Verifica-se apenas no âmbito do TCU com a data da prolação do acórdão condenatório recorrível.

	IV - por qualquer ato inequívoco que importe em manifestação expressa de tentativa de solução conciliatória no âmbito interno da administração pública federal.
	 (i) pedido de parcelamento;
 (ii) pagamento parcial do débito;
 (iii) qualquer manifestação do responsável que demonstre claramente a sua intenção de recolher o débito.

14.4.10.	Bem se vê, portanto, que haveria uma multiplicidade de causas de interrupção da prescrição, conforme se depreende do art. 2º da Lei 9.873/1999. Tal exegese encontra respaldo em precedentes do STF, a exemplo do que se decidiu no julgamento do MS 36067 (Rel. Min. Ricardo Lewandowski) , com destaque para trecho do voto em que o Relator reconhece cinco causas de interrupção da prescrição, in verbis:
 (...) Assim, faz-se necessário levar em consideração que, apesar de os fatos objeto da apuração conduzida pela Corte de Contas remontarem aos anos de 1999 e 2000, período no qual o impetrante era Secretário de Saúde municipal, o Tribunal de Contas da União deu prosseguimento à tomada de contas especial por ter constatado a ocorrência de 5 causas interruptivas da prescrição, a saber: a) relatório de auditoria em conjunto realizada pelo Denasus e pela Secretaria Federal de Controle, lavrado em 06/07/2001, sendo este, certamente, um ato inequívoco que importou a apuração do fato (art. 2º, II, da Lei n. 9.873/1999) ; b) instauração de Tomada de Contas Especial pelo FNS, ocorrida em 05/10/2005, sendo este também, certamente, um ato inequívoco que importou a apuração do fato (art. 2º, II, da Lei n. 9.873/1999) ; c) a autuação da presente Tomada de Contas Especial no âmbito do Tribunal de Contas da União, ocorrida em 12/08/2008, sendo este também, certamente, um ato inequívoco que importou a apuração do fato (art. 2º, II, da Lei n. 9.873/1999) ; d) o ato que ordenou a citação do responsável, ora impetrante, ocorrida em 12/07/2010 (art. 2º, I, da Lei n. 9.873/1999) ; e e) o exercício do poder punitivo ocorrido em 20/06/2012, data da prolação do Acórdão 1563/2012-TCU-Plenário (art. 2º, III, da Lei n. 9.873/1999) .
14.4.11.	No caso concreto, tendo como parâmetro a tese firmada pelo STF, no RE 636.886, no sentido de que ambas pretensões do TCU (sancionatória e ressarcitória) sujeitam-se ao prazo prescricional de 5 anos previsto na Lei 9.873/1999, considerando, ainda, o sistema prescricional descrito na citada lei, inclusive as causas de suspensão e de interrupção da prescrição, temos os seguintes eventos processuais:
a)	Nota Técnica de Análise 6/2014, de 14/1/2014 (peça 27) ,
b)	Parecer Financeira 1126/2017, de 27/10/2017 (peça 36) ,
c)	Relatório de TCE 213/2018, de 4/7/2018 (peça 54) ;
d)	Relatório de Auditoria 923/2019, de 19/8/2019 (peça 55) 
e)	Despacho do titular da Secex-TCE autorizando a realização das citações propostas, de 26/1/2020 (peça 64) .
14.4.12.	Analisando-se a sequência de eventos processuais enumerados no item anterior, os quais teriam o condão de interromper a prescrição da ação punitiva desta Corte no entender do STF, observa-se que não teria transcorrido o prazo prescricional de 5 (cinco) anos entre cada evento processual e o seguinte. Portanto, mesmo levando-se em consideração o entendimento do STF, não teria ocorrido a prescrição da pretensão sancionatória e ressarcitória a cargo do TCU.
14.4.13.	Em relação à prescrição do dano ao erário é de se ressaltar que no recente julgamento, pelo STF, do RE 636.886 (tema 899 da repercussão geral) , a decisão ainda não transitou em julgado e se encontra na fase de apreciação de embargos de declaração opostos pela Advocacia-Geral da União. 
14.4.14.	Além disso, caso concreto tratado no RE 636.886 (tema 899 da repercussão geral) diz respeito à fase de execução judicial de deliberação do Tribunal de Contas, tanto assim que, para deslindá-lo, foi necessária a aplicação da Lei 6.830/1980, a Lei de Execuções Fiscais, diploma legal evidentemente inaplicável à fase que antecede a formação do título executivo extrajudicial, caracterizada pela atuação do órgão de controle externo até a prolação do acórdão.
14.4.15.	Considerando que o TCU ainda não se pronunciou sobre os efeitos do julgamento de mérito da referida decisão do STF em relação às pretensões de ressarcimento ao erário veiculadas por meio dos processos de tomada de contas especiais, por cautela, deve-se adotar a orientação da Corte de Contas, na pendência de julgamento do RE 636.886, mesmo reconhecida sua repercussão geral, no sentido de que a matéria ali tratada alcançaria tão somente a fase judicial de cobrança do título extrajudicial, não atingindo os processos de controle externo, mantendo-se  a interpretação adotada pela Corte Suprema, em 2008, no Mandado de Segurança - MS 26.210, oportunidade em que foi fixada tese da imprescritibilidade das ações de ressarcimento ao erário:
A suspensão pelo STF das demandas nas quais esteja em questão a prescritibilidade da pretensão de ressarcimento ao erário com base em decisão de tribunal de contas (RE 636.886/STF) alcança tão somente a fase judicial de cobrança do título extrajudicial, não atingindo os processos de controle externo em trâmite. Até julgamento definitivo em contrário pelo STF, permanece o entendimento do TCU acerca da imprescritibilidade das pretensões de ressarcimento decorrentes de tomadas de contas especiais. (Acórdão 1267/2019-TCU-Plenário, Relator: Min. AROLDO CEDRAZ) 
A suspensão pelo STF das demandas nas quais esteja em questão a prescritibilidade da pretensão de ressarcimento ao erário com base em decisão de tribunal de contas (RE 636.886/STF) alcança tão somente a fase judicial de cobrança do título extrajudicial, não atingindo os processos de controle externo em trâmite. Até julgamento definitivo em contrário pelo STF, permanecem imprescritíveis as pretensões de ressarcimento decorrentes de tomadas de contas especiais. (Acórdão 7930/2018-TCU-Segunda Câmara, Relatora: Min. ANA ARRAES) .
14.4.16.	Por outro lado, especificamente no que tange à prescrição da pretensão punitiva, verifica-se que o Acórdão 1441/2016-TCU-Plenário, Relator Ministro Benjamin Zymler, que uniformizou a jurisprudência acerca dessa questão, subordinou tal prescrição ao prazo prescricional geral indicado no art. 205, do Código Civil, que é de dez anos, contado da data de ocorrência da irregularidade sancionada, nos termos do art. 189, do Código Civil, sendo este prazo interrompido pelo ato que ordenar a citação, a audiência ou a oitiva do responsável.
14.4.17.	No caso em exame, não ocorreu a prescrição da pretensão punitiva, uma vez que a irregularidade sancionada ocorreu em 5/3/2010 e o ato de ordenação da citação ocorreu em 26/1/2020 (peça 64) .
14.4.18.	Portanto, diferente do entendimento esposado pelos responsáveis, não se configurou a prescrição nem tanto em relação à competência sancionatória deste Tribunal nem quanto em relação ao ressarcimento dos danos ao erário) .
15.	Prescrição da Pretensão Punitiva
15.	Vale ressaltar que a pretensão punitiva, conforme Acórdão 1441/2016-TCU-Plenário, Relator Ministro Benjamin Zymler, que uniformizou a jurisprudência acerca dessa questão, subordinase ao prazo geral de prescrição indicado no art. 205, do Código Civil, que é de dez anos, contado da data de ocorrência da irregularidade sancionada, nos termos do art. 189, do Código Civil, sendo este prazo interrompido pelo ato que ordenar a citação, a audiência ou a oitiva do responsável.
16.	No caso em exame, não ocorreu a prescrição, uma vez que a irregularidade sancionada ocorreu em 5/3/2010 (data do débito) , e o ato de ordenação da citação ocorreu em 26/1/2020 (peça 64) .
CONCLUSÃO
17.	Em face da análise promovida no item 12 desta instrução o Sr. Roberto Sá de Noronha Filho, deve ser considerado revel, nos termos do art. 12, § 3º, da Lei 8.443/1992. 
18.	Em face da análise promovida no item 14, verifica-se que a Fundação Belo Horizonte Turismo e Eventos não logrou comprovar a boa e regular aplicação dos recursos. Ademais, inexistem nos autos elementos que demonstrem a boa-fé da responsável ou a ocorrência de outras excludentes de culpabilidade.
19.	Tendo em vista que não constam dos autos elementos que permitam reconhecer a boa-fé dos responsáveis, sugere-se que as suas contas sejam julgadas irregulares, nos termos do art. 202, § 6º, do Regimento Interno do TCU, condenando-os solidariamente ao débito atualizado monetariamente e acrescido de juros de mora, nos termos do art. 202, §1º do Regimento Interno do TCU, descontado o valor eventualmente recolhido, aplicando-lhes a multa prevista no art. 57 da Lei 8.443/1992. Ressalta-se que a análise da boa-fé relativa a pessoa jurídica de direito privado é realizada considerando as condutas de seus administradores, uma vez que os atos destes obrigam a pessoa jurídica, desde que exercidos nos limites dos poderes definidos no ato constitutivo do ente, nos termos do art. 47 do Código Civil (Acórdão 1723/2016-TCU-Plenário, Ministro-Relator Raimundo Carrero) .
PROPOSTA DE ENCAMINHAMENTO
20.	Diante do exposto, submetemos os autos à consideração superior, propondo ao Tribunal:
	a) considerar revel o Sr. Roberto Sá de Noronha Filho (CPF: XXX.563.406-XX) , para todos os efeitos, dando-se prosseguimento ao processo, com fulcro no art. 12, § 3º, da Lei 8.443/1992;
	b) rejeitar as alegações de defesa apresentadas pela Fundação Belo Horizonte Turismo e Eventos (CNPJ: 02.273.710/0001-10) .
	c) julgar irregulares, nos termos dos arts. 1º, inciso I, 16, inciso III, alínea c, da Lei 8.443/1992, c/c os arts. 19 e 23, inciso III, da mesma Lei, as contas dos Roberto Sá de Noronha Filho (CPF: XXX.563.406-XX) e Fundação Belo Horizonte Turismo e Eventos (CNPJ: 02.273.710/0001-10) condenando-os solidariamente ao pagamento das importâncias a seguir especificadas, atualizadas monetariamente e acrescidas dos juros de mora, calculadas a partir das datas discriminadas até a data da efetiva quitação do débito, fixando-lhes o prazo de quinze dias, para que comprovem, perante o Tribunal, o recolhimento das referidas quantias aos cofres do Tesouro Nacional, nos termos do art. 23, inciso III, alínea "a", da citada lei, c/c o art. 214, inciso III, alínea "a", do Regimento Interno do TCU. 
	
	Data de ocorrência
	Valor histórico (R$) 
	Identificador da parcela

	5/3/2010
	300.000,00
	D

	Valor atualizado do débito (com juros) em 11/4/2021 (peça 79) : R$ 683.183,24
	d) aplicar aos responsáveis Roberto Sá de Noronha Filho (CPF: XXX.563.406-XX) e Fundação Belo Horizonte Turismo e Eventos (CNPJ: 02.273.710/0001-10) , a multa prevista no art. 57 da Lei 8.443/1992 c/c o art. 267 do Regimento Interno do TCU, fixando-lhe o prazo de quinze dias, a contar da notificação, para que comprove, perante o Tribunal (art. 214, III, alínea "a", do Regimento Interno do TCU) , o recolhimento da dívida aos cofres do Tesouro Nacional, atualizada monetariamente desde a data do acórdão que vier a ser proferido por este Tribunal até a do efetivo recolhimento, se pagas após o vencimento, na forma da legislação em vigor;
	e) autorizar, desde logo, a cobrança judicial das dívidas, caso não atendidas a notificação, na forma do disposto no art. 28, inciso II, da Lei 8.443/1992;
	f) autorizar também, desde logo, se requerido, com fundamento no art. 26, da Lei 8.443, de 1992, c/c o art. 217, §§ 1º e 2º do Regimento Interno do TCU, o parcelamento da (s) dívida (s) em até 36 parcelas, incidindo, sobre cada parcela, corrigida monetariamente, os correspondentes acréscimos legais, fixando-lhe o prazo de quinze dias, a contar do recebimento da notificação, para comprovar, perante o Tribunal, o recolhimento da primeira parcela, e de trinta dias, a contar da parcela anterior, para comprovar os recolhimentos das demais parcelas, devendo incidir, sobre cada valor mensal, atualizado monetariamente, os juros de mora devidos, no caso do débito, na forma prevista na legislação em vigor, alertando os responsáveis de que a falta de comprovação do recolhimento de qualquer parcela importará o vencimento antecipado do saldo devedor, nos termos do § 2º do art. 217 do Regimento Interno deste Tribunal; 
g) enviar cópia do Acórdão a ser prolatado à Procuradoria da República no Estado de Minas Gerais, nos termos do § 3º do art. 16 da Lei 8.443/1992, c/c o § 7º do art. 209 do Regimento Interno do TCU, para adoção das medidas cabíveis.
	h) enviar cópia do Acórdão que vier a ser proferido ao Ministério do Turismo e aos responsáveis, para ciência, informando que a presente deliberação, acompanhada do Relatório e do Voto que a fundamenta, está disponível para a consulta no endereço www.tcu.gov.br/acordaos, além de esclarecer que, caso requerido, o TCU poderá fornecer sem custos as correspondentes cópias, de forma impressa;
	i) 	informar à Procuradoria da República no Estado de Minas Gerais, que a presente deliberação, acompanhada do Relatório e do Voto que a fundamenta, está disponível para a consulta no endereço www.tcu.gov.br/acordaos, além de esclarecer que, caso requerido, o TCU poderá fornecer sem custos as correspondentes cópias, de forma impressa; e
	j) informar à Procuradoria da República no Estado de Minas Gerais, nos termos do parágrafo único do art. 62 da Resolução TCU 259/2014, os procuradores e membros do Ministério Público credenciados nesta Corte podem acessar os presentes autos de forma eletrônica e automática, ressalvados apenas os casos de eventuais peças classificadas como sigilosas, as quais requerem solicitação formal."
	É o relatório.

8.1. Adriano Augusto Pereira de Castro (OAB/MG 94.950) e outros, representando Fundação Belo Horizonte Turismo e Eventos, à peça 71.

Procurador Júlio Marcelo de Oliveira.

TOMADA DE CONTAS ESPECIAL. CONVÊNIO PARA REALIZAÇÃO DO EVENTO "EU AMO BH RADICALMENTE". CITAÇÃO. CONTRATAÇÃO DE INTERMEDIÁRIA POR INEXIGIBILIDADE. BANDAS CONTRATADAS DIFERENTES DAS PREVISTAS NO PLANO DE TRABALHO. NÃO COMPROVAÇÃO DA REGULAR APLICAÇÃO DOS RECURSOS RECEBIDOS. JULGAMENTO DAS CONTAS PELA IRREGULARIDADE. DÉBITO SOLIDÁRIO. MULTA.

TOMADA DE CONTAS ESPECIAL (TCE)

Secretaria de Controle Externo de Tomada de Contas Especial (SecexTCE).

Trata-se de tomada de contas especial instaurada pelo Ministério do Turismo em desfavor de Fundação Belo Horizonte Turismo e Eventos e seu ex-presidente, Roberto Sá de Noronha Filho, em razão de não comprovação da regular aplicação dos recursos repassados pela União realizadas por meio do Convênio 01845/2009, firmado entre aquele ministério e aquela fundação, e que tinha por objeto o evento descrito como "Eu Amo BH Radicalmente".
O convênio foi firmado no valor de R$ 334.600,00, sendo R$ 300.000,00 à conta do concedente e R$ 34.600,00 referentes à contrapartida do convenente. A liberação dos recursos ocorreu em 5/3/2010 e o ajuste teve vigência de 24/12/2009 a 5/5/2010, com prazo final para prestação de contas em 5/6/2010.
No âmbito deste Tribunal, os responsáveis foram regularmente citados pelas irregularidades e condutas a seguir especificadas, conforme instrução à peça 62.
Irregularidade 1: não comprovação da execução física do objeto do convênio. (...) 
Conduta: não apresentou a declaração de autoridade local atestando a realização do evento; não apresentou a declaração do convenente acerca da existência ou não de patrocinadores do evento; Não apresentou a declaração, atestando a realização do evento; Não comprovou a apresentação das bandas/artistas Dom & Juan, Erika Machado, Fernanda Takai e Vander Lee; Não comprovou a contratação de 60 bailarinos; Não comprovou a contratação de equipamentos de iluminação, sonorização, equipamento de projeção, fechamento de área, gerador de energia, serviço de limpeza, locação de palco, contratação de recepcionistas e contratação de seguranças.
 (...) 
Irregularidade 2: não apresentação de declaração de gratuidade do evento, nem de demonstrativo de utilização, dos montantes arrecadados com a venda de ingressos, no objeto do convênio. (...) 
Conduta: não apresentar declaração de gratuidade do evento, nem demonstrativo de utilização, dos montantes arrecadados com a venda de ingressos, no objeto do convênio.
 (...) 
Irregularidade 3: ausência de comprovação de que as empresas que não detinham direitos de exclusividade, contratadas irregularmente por inexigibilidade, pagaram o cachê de bandas ou cantores que realizaram o evento. (...) 
Conduta: não apresentar notas fiscais e recibos (ou outros documentos equivalentes) emitidos em nome das bandas e cantores e assinados por seus representantes legais ou pelos seus empresários exclusivos, sendo essa representação ou exclusividade registrada em cartório.
Os responsáveis foram citados nos endereços constantes da base de dados da Receita Federal custodiadas pelo TCU, para que apresentassem alegações de defesa e/ou recolhessem aos cofres públicos os valores mencionados no relatório que antecede este voto, em razão da não comprovação da boa e regular utilização dos recursos federais recebidos (peças 67 e 68) .
Embora citado de forma regular e válida, o Sr. Roberto Sá de Noronha Filho permaneceu silente, apesar da ciência das irregularidades que lhe foram imputadas. Dessa forma, ficou caracterizada sua revelia, nos termos do art. 12, § 3º, da Lei nº 8.443/1992, cabendo, assim, dar prosseguimento ao processo.
A Fundação Belo Horizonte Turismo e Eventos apresentou sua defesa às peças 72 a 76, a qual foi analisada pela Secretaria de Controle Externo de Tomada de Contas Especial (SecexTCE) que, em posicionamento uniforme (peças 80 a 82) , propõe o julgamento pela irregularidade de suas contas, com a condenação solidária pelo pagamento do débito no valor total dos recursos repassados (R$ 300.000,00) e a aplicação individual da multa prevista no art. 57 da Lei nº 8.443/1992.
O Ministério Público junto ao TCU, na pessoa da Procurador Júlio Marcelo de Oliveira, concorda com o entendimento da SecexTCE (peça 83) .
No mérito, acolho o encaminhamento uniforme da unidade técnica e do douto Parquet, cujos fundamentos incorporo às minhas razões de decidir, com as considerações a seguir.
No que se refere à alegação dos representantes da Fundação Belo Horizonte Turismo e Eventos de que houve prescrição desta tomada de contas especial, discordo da fundamentação adotada pela SecexTCE e pelo MPjTCU para o cálculo da prescrição. Contudo, estou de acordo com a conclusão de ambos no sentido de não ocorreram as prescrições da pretensão punitiva, nem a de ressarcimento ao erário, conforme abaixo.
Quanto à prescrição da pretensão punitiva, os fatos tidos como irregulares ocorreram na vigência do novo Código Civil, que entrou em vigor em 11/1/2003, de maneira que recorro à orientação proferida por intermédio do Acórdão 1441/2016-TCU-Plenário, a qual prevê que a prescrição da pretensão punitiva do TCU subordina-se ao prazo geral de prescrição disposto no novo Código Civil (dez anos) , contado a partir da data da ocorrência da irregularidade e interrompido pelo ato que ordenar a citação, a audiência ou a oitiva da parte.
No caso deste processo, a data inicial de contagem do prazo prescricional para a pretensão punitiva refere-se à do prazo final para prestação de contas, 5/6/2010. Pela aplicação da jurisprudência desta Corte, a data limite ocorreria em 5/6/2020. Contudo, os responsáveis foram devidamente citados em 4/2/2020, de maneira que não ocorreu a prescrição.
Quanto à prescrição ressarcitória, neste caso e nos demais processos sob minha relatoria, adoto como fundamentação a jurisprudência consolidada deste Tribunal de Contas da União (TCU) que se estabeleceu no sentido da imprescritibilidade das ações de ressarcimento ao erário, expresso no Enunciado de Súmula 282 desta Corte, enquanto se definem os exatos efeitos da recente decisão proferida pelo Supremo Tribunal Federal sobre a matéria, no RE-636.886/AL. 
No que diz respeito às irregularidades identificadas nesta tomada de contas especial, entendo que os argumentos trazidos pela Fundação Belo Horizonte Turismo e Eventos não as elidiram, de maneira que não comprovaram a regular aplicação dos recursos repassados.
De acordo com os autos, pode-se verificar que a convenente - Fundação Belo Horizonte Turismo e Eventos - contratou diretamente a empresa SV Eventos e Congressos Promoções Ltda., que teria sido responsável por todas as contratações relacionadas ao evento. Analisando-se os extratos bancários à peça 21, observa-se que o total de recursos foi repassado daquela fundação à empresa em somente duas parcelas, R$ 34.600,00, em 9/2/2010, e R$ 300.000,00, em 5/3/2010. 
No que se refere à primeira irregularidade apontada - não comprovação da execução física do objeto do convênio - transcrevo a seguir trecho da instrução da unidade técnica (peça 80) , que abordou adequadamente a questão:
"14.1. Quanto à não comprovação da execução física, observa-se que:
14.1.1. as fotografias trazidas pela defesa (anexo C, peça 75) não são capazes de comprovar a execução física do evento, pois não há informação sobre a data da apresentação, nem referência às bandas constantes no plano de trabalho (dupla Dom & Juan; cantora Erika Machado; cantora Fernanda Takai e o cantor Vander Lee) ;
14.1.2. ao contrário do que informou a defesa, no anexo D (peça 76) , não se localizou a listagem de pessoas contratadas para atuação no evento (bailarinos, pessoal da limpeza, recepcionistas e seguranças) ;
14.1.3. não há previsão normativa para que a fotografia do Prefeito Municipal Márcio de Araújo Lacerda (peça 72, p. 5) seja aceita como substituta da exigência de declaração da autoridade local atestando a realização do evento.
14.1.2. Desse modo, rejeita-se as alegações de defesa apresentadas quanto a esta questão."  
Cabe ressaltar que, entre os documentos apresentados pela Fundação Belo Horizonte Turismo e Eventos, constam contratos de prestação de serviços e declarações de exclusividades, assinados pela empresa SV Eventos e Congressos Promoções Ltda., referentes a bandas que não estavam previstas no Plano de Trabalho, quais sejam: DJ Cateb; Submarino Cor-de-Rosa; Tianastácia e do cantor Eduardo Costa (peça 76) .
Conforme relatado pela unidade técnica à peça 80, todos artistas contratados para o evento são diferentes dos previstos no Plano de Trabalho encaminhado ao órgão concedente, que eram: dupla Dom & Juan; cantora Erika Machado; cantora Fernanda Takai; e o cantor Vander Lee. Dessa forma, fica demonstrado que o objeto do convênio previsto no Plano de Trabalho não foi executado.
Além disso, os documentos apresentados pela responsável não comprovam a quase totalidade dos serviços previstos no Plano de Trabalho (peça 52) , tais como: contratação de 60 bailarinos para realizar performance de dança junto ao público presente no evento; locação de 4 projetores de 4.500 ansi-lumens, 4 telas de 150", 4 DVD players, cabos e demais acessórios; locação de fechamento da área de acesso ao evento em ferro com 1,5 m de altura e totalizando 500m; locação de 1 grupo gerador de energia trifásico com capacidade de 4.500 KVAs; contratação de serviço de limpeza para todo o período do evento, incluindo todo o material de limpeza necessário (vassouras, rodos, sacos de lixo, baldes, panos, etc) ; contratação de recepcionistas de apoio para antes e durante o evento e coordenadora de recepção; contratação de serviço de segurança, etc.
No que se refere à segunda irregularidade apontada pela área técnica deste Tribunal - "não apresentação de declaração de gratuidade do evento, nem de demonstrativo de utilização, dos montantes arrecadados com a venda de ingressos, no objeto do convênio" - verifico que os responsáveis não a elidiram, uma vez que não consta dos autos tal documentação.
No que tange à terceira irregularidade identificada - "ausência de comprovação de que as empresas que não detinham direitos de exclusividade, contratadas irregularmente por inexigibilidade, pagaram o cachê de bandas ou cantores que realizaram o evento" - conforme afirmei anteriormente neste Voto, constam da peça 76 contratos de exclusividade com bandas e artistas totalmente diferentes das previstas no Plano de Trabalho. Cabe ressaltar que os responsáveis não informaram ao órgão repassador dos recursos a respeito da completa alteração do Plano de Trabalho quando da suposta execução do evento.
Dessa forma, com os documentos trazidos aos autos, não é possível demonstrar o nexo de causalidade entre os recursos repassados pelo Ministério do Turismo e os gastos para a suposta realização do evento.
Por essas razões, concluo que os responsáveis afrontaram jurisprudência pacífica no âmbito desta Corte de Contas no sentido de que:
"Para comprovar a boa e regular aplicação de recursos públicos transferidos por força de convênios celebrados com a União, não basta a simples apresentação da prestação de contas do ajuste. É imprescindível que o responsável evidencie, por meio de documentos idôneos, que o objeto do convênio foi efetivamente executado com os valores recebidos. Tal evidenciação só se dá mediante inequívoca comprovação da existência de nexo de causalidade entre a fonte de receita e os gastos para consecução do objeto do ajuste. Assim, é imperioso que, com os documentos apresentados com vistas a comprovar o bom emprego dos valores públicos, seja possível constatar que eles foram efetivamente utilizados no objeto pactuado, de acordo com os normativos legais e regulamentares vigentes." (Acórdão 6098/2017-TCU-Primeira Câmara, de relatoria do Ministro Benjamin Zymler, constante da "Jurisprudência Selecionada") 
Por fim, ressalto que também houve irregularidade na contratação da empresa intermediária por inexigibilidade de licitação sem que existissem contratos de exclusividade firmados entre ela e os artistas aptos a caracterizar a inviabilidade de competição, em afronta ao disposto no artigo 25, inciso III, da Lei 8.666/1993. Apesar disso, os responsáveis não foram citados nem ouvidos em audiência previamente com relação a essa irregularidade específica, de maneira que eles não podem ser apenados em decorrência desta. 
	Ante todo o exposto, em consonância com o entendimento uniforme da unidade técnica e do douto Parquet, voto no sentido de que o Tribunal acolha a minuta de acórdão que ora submeto ao Colegiado.
TCU, Sala das Sessões, em 23 de novembro de 2021.
Ministro JOÃO AUGUSTO RIBEIRO NARDES 
Relator